【裁判字號】    96,易,905
【裁判日期】    970411
【裁判案由】    家暴傷害等
【裁判全文】
臺灣臺南地方法院刑事判決               96年度易字第905號
公  訴  人  臺灣臺南地方法院檢察署檢察官
被      告  丙○○
            戊○○
前二人共同  林易玫律師
選任辯護人
被      告  己○○
選任辯護人  陳培芬律師
上列被告因家暴傷害等案件，經檢察官提起公訴（96年度偵字第
5823號、第9052號），本院判決如下：
    主  文
丙○○傷害人之身體，處拘役肆拾日，減為拘役貳拾日，如易科
罰金，以新臺幣壹仟元折算壹日。又公然侮辱人，處拘役參拾日
，減為拘役拾伍日，如易科罰金，以新臺幣壹仟元折算壹日。應
執行拘役參拾日，如易科罰金，以新臺幣壹仟元折算壹日。
戊○○以加害身體之事，恐嚇他人致生危害於安全，處拘役貳拾
日，減為拘役拾日，如易科罰金，以新臺幣壹仟元折算壹日。
己○○傷害人之身體，處拘役肆拾日，減為拘役貳拾日，如易科
罰金，以新臺幣壹仟元折算壹日。
丙○○、己○○其餘被訴部分均無罪。
    事  實
一、丙○○、戊○○為兄弟，己○○為該2人之姑姑，彼此間均
    屬家庭成員關係。緣丙○○、戊○○及父母、祖母丁○○○
    原共同居住丁○○○所有座落臺南縣永康市○○○街58號房
    屋，而與居住同街60號之己○○比鄰。民國95年間，丙○○
    、戊○○之父劉偉健因住院接受治療時不幸亡故，該醫院乃
    與丙○○、戊○○達成和解並願給付慰問金，嗣己○○以劉
    偉健生前曾積欠丁○○○新臺幣（下同）230萬元，要求丙○○、戊○○對丁○○○為清償，雙方因此交惡，丁○○○
    乃要求丙○○、戊○○遷出前述竹圍二街58號房屋，惟於其
    等另尋住處期間，同意丙○○、戊○○以每月1萬元代價繼
    續承租。
二、96年2月3日下午5時許，已搬離之丁○○○因預備收拾一些
    冬衣備用，持自有鑰匙開啟大門後，與己○○共同進入上開
    竹圍二街58號房屋。適丙○○、其女友甲○○、戊○○及母
    親均外出看房子，僅餘戊○○之女友乙○○在家，乙○○遂
    以電話通知戊○○。丙○○隨即與女友甲○○返家，見丁○○○、己○○於該房屋二樓和室（丁○○○房間）收拾衣物
    ，即於丁○○○、乙○○、甲○○所得共見共聞之下，指稱
    未經許可即進入其房屋之己○○、丁○○○為「小偷」（丙○○對丁○○○公然侮辱部分未經告訴），隨之與己○○發
    生言語衝突，其間丙○○又接續以「畜生」、「瘋女人」等
    語，公然侮辱己○○。不甘受辱之己○○，乃持塑膠椅子毆
    打丙○○，丙○○即予反擊，徒手推打己○○，致己○○與
    前來阻擋之丁○○○倒地，己○○起身後，又持掉落之高跟
    鞋毆打丙○○頭部。丙○○因此受有頭部外傷併有頭暈噁心
    、雙手手臂多處擦傷、後頸及左下背疼痛疑為挫傷或拉傷等
    傷害；己○○則受有左腰部、右上肢前臂扭傷及拉傷，左、
    右手挫傷，右上眼瞼（0.2X0.2公分）擦傷等傷害。
三、嗣戊○○亦返回前址住處，而丁○○○已收拾完畢預備離去
    。戊○○與先行下樓之己○○在樓梯間相遇，戊○○即質問
    己○○為何擅自進入其住處，並與丙○○跟隨己○○下樓，
    迄三人走出屋外，並遇見前來察看的己○○之子陳英仁，戊○○即基於恐嚇之故意，對己○○及在場之己○○之子陳英
    仁恫稱「叫你（指己○○）、你（指陳英仁）還有你還在唸
    書的兒子都給我小心點」，以加害生命、身體之事，恐嚇己○○與陳英仁，致己○○、陳英仁心生畏懼，致生危害於安
    全。
四、案經丙○○（起訴書誤載為戊○○）訴由臺南縣警察局永康
    分局報告臺灣臺南地方法院檢察署，及己○○訴由臺灣臺南
    地方法院檢察署後，檢察官偵查起訴。
    理  由
甲、有罪部分：
一、證據方面：
  (一)按被告以外之人於審判外之陳述，雖不符刑事訴訟法第159
    條之1至同條之4之規定，而經當事人於審判程序同意作為證
    據，法院審酌該言詞陳述或書面陳述作成時之情況，認為適
    當者，亦得為證據，刑事訴訟法第159條之5第1項定有明文
    。查證人陳英仁於警詢及臺灣臺南地方法院檢察署96年度交
    查字第623號案件檢察事務官訊問時所為之陳述，係屬被告
    以外之人於審判外之陳述，但經被告丙○○、戊○○及選任
    辯護人於本院96年12月14日審理時同意作為證據，本院亦審
    酌前開證人證述時，並未受到員警或檢察事務官任何強暴、
    脅迫或其他不正方法之影響，亦無該當其他排除證據能力事
    由之存在，是以，本院其等前開證述認屬適當，自得為本案
    之證據。
  (二)次按測謊鑑定，係依一般人若下意識刻意隱瞞事實真相時，
    會產生微妙之心理變化，例如：憂慮、緊張、恐懼、不安等
    現象，而因身體內部之心理變化，身體外部之生理狀況亦隨
    之變化，例如：呼吸急促、血液循環加速、心跳加快、聲音
    降低、大量流汗等異常現象，惟表現在外之生理變化，往往
    不易由肉眼觀察，乃由測謊員對受測者提問與待證事實相關
    之問題，藉由科學儀器（測謊機）紀錄受測者對各個質問所
    產生細微之生理變化，加以分析受測者是否下意識刻意隱瞞
    事實真相，並判定其供述是否真實。測謊機本身並不能直接
    對受測者之供述產生正確與否之訊號，而係測謊員依其專業
    之學識及經驗，就測謊紀錄，予以客觀之分析解讀，必形式
    上符合測謊基本程序要件者，始能謂具有形式之證據能力者
    ；又具有證據能力之測謊紀錄，經實質之價值判斷，必符合
    待證事實需求者，始有證明力。測謊檢查之受測者可能因人
    格特性或對於測謊質問之問題無法真正瞭解，致出現不應有
    之情緒波動反應，此時若過於相信測謊結果，反而有害於正
    當之事實認定。本件被告己○○以涉案3位被告及證人等所
    述相互出入，請求對被告己○○、丙○○、戊○○，證人丁○○○、乙○○、甲○○、陳英仁等進行測謊鑑定，然被告
    丙○○、戊○○對於證人陳英仁陳述之證據能力並未爭執，
    已如前述；另己○○、丙○○、丁○○○、乙○○、甲○○
    於本院審理時，則均以證人身分到庭，經法院告以據實陳述
    義務及偽證之規定並具結後而為證述，不問渠等所述是否一
    致或與事實相符，形式上至少需認渠等均在陳述自己所認定
    之事實。被告己○○請求進行測謊鑑定，目的雖在排除經鑑
    定後呈不實反應之陳述，惟前開被告、證人之陳述既均具證
    據能力，法院已有審酌以認定事實之義務，測謊鑑定之結果
    僅在提供陳述證明力之參考，並不能因為鑑定呈不實反應，
    即認屬不具證據能力之陳述而排除不用；且測謊鑑定之結果
    是否即符合客觀真實仍可質疑，業如前述，是上述諸人之陳
    述已足供本院認定待證事實，而無藉由測謊鑑定再予調查之
    必要，被告己○○該項調查證據之請求，應予駁回。
二、訊據被告丙○○、戊○○、己○○於警詢、偵訊及本院審理
    時，對於被告己○○為被告丙○○、戊○○姑姑；被告三人
    因被告丙○○、戊○○父親過世後之和解金處理問題而生嫌
    隙；另被告己○○於96年2月3日下午5時許，曾在臺南縣永
    康市○○○街58號房屋內與被告丙○○發生爭執等情，均不
    爭執，惟被告3人對於自己被指訴之傷害、公然侮辱（被告
    丙○○部分）、單純恐嚇（被告戊○○部分）、傷害（被告
    己○○部分）部分，則均矢口否認，並分別辯稱：
  (一)被告己○○部分：
    依在場目擊之證人丁○○○證述，可知被告己○○是遭被告
    丙○○毆打，被告己○○不可能去毆打丙○○；且己○○與
    丙○○之衝突時間在5分鐘之內，被告己○○根本不可能將
    丙○○打到遍體鱗傷。被告丙○○、戊○○與證人乙○○、
    甲○○均有進行測謊鑑定之必要云云。
  (二)被告丙○○部分：
    (1)被告丙○○並未對己○○為故意傷害行為
      己○○之證詞矛盾
        1.己○○於警詢時，僅提出告丙○○公然侮辱、戊○○
          恐嚇罪嫌，並未提及丙○○有傷害之事實。96年3月
          13日刑事告訴狀則主張因其拿塑膠小椅向丙○○揮去
          ，致遭丙○○以右拳毆打胸口而往後跌倒，致門後和
          室拉門掉下，己○○乃又站起來拿高跟鞋對著丙○○
          揮去，丙○○則再次揮拳毆打，因丁○○○阻擋而未
          成功。偵訊時則供述遭丙○○徒手毆打胸口跌倒後爬
          起，又再遭丙○○再次握拳毆打致傷。如其所述為真
          ，顯然丙○○先將己○○打倒後，己○○在爬起來拿
          高跟鞋對著丙○○，丙○○欲再揮拳則遭丁○○○阻
          止。
        2.惟己○○於本院以證人身分經交互詰問時證述，「他
          （丙○○）把椅子接過去丟掉，用拳頭打我左胸腋窩
          的地方」、「（他打你的力道如何？）很大，且他的
          眼神是要置我於死地，且有擺要打架的架勢，確實有
          打到我。要打第二拳時我媽媽有下來擋…我媽媽在我
          前方，我們往後退下，將通舖的玻璃門壓破…我起來
          …拿著我的高跟鞋舉得很高怕他在打過來…」、「（
          丙○○是第一拳有打到你的左胸，第二拳要打你的時
          候被你的母親阻擋，沒有直接打到你，讓你跟你的母
          親往後倒撞壞玻璃門？）是的。」、「（被告丙○○
          除了第一拳有打到你，後來有沒有直接再傷害到你？
          ）沒有。」，其證述卻又變成先遭丙○○毆打一拳後
          ，丙○○在打第二拳時，因丁○○○阻擋在前面，以
          致丁○○○與己○○雙雙跌倒壓到門後的玻璃門，此
          時己○○才又拿起高跟鞋對著丙○○，雙方的爭執就
          停止，其陳述前後矛盾，根本不足採信。參以其所提
          出之驗傷單，根本無胸口受傷之記載，顯然丙○○根
          本未毆打己○○之胸口，且觀己○○事發當天之警詢
          筆錄，亦僅主張丙○○對其公然侮辱，而未曾提及傷
          害之事。再，事發時間為下午5點多，然依據己○○
          之驗傷單，卻是晚上8點半左右才去奇美醫院就診，
          而傷勢為左腰部、右上肢前臂扭傷及拉傷，左右手挫
          傷及右上眼瞼擦傷，參以丙○○證述「我大姑姑就拿
          椅子從我頭上打下去，我用手去擋，她就一直捶我，
          我就摔倒…她們兩人撞倒和室的門，她就爬起來，又
          拿高跟鞋打我的頭…」顯然己○○右手一直持椅子、
          高跟鞋等物揮打丙○○的頭部，才會造成「右上肢前
          臂扭傷及拉傷」之傷害。
        3.退步言，縱認己○○證詞為真，則依己○○證述丙○○共打她兩拳，第一拳打到胸口，但是己○○提出之
          驗傷單，並無胸口受傷之痕跡，顯然並未傷害成傷，
          不構成傷害，而丙○○第二拳並未打到己○○，而是
          被丁○○○阻擋，顯然丙○○並未對己○○傷害，應
          係己○○自己後退撞倒玻璃門跌倒，以致受傷，丙○○之行為亦不構成傷害。
      丁○○○之證詞不可採信：
        1.丁○○○於偵訊時證述，「打一次胸口讓她跌倒後站
          起來再打一次」，經鈞院交互詰問時則證述丙○○共
          打3拳，第一拳打己○○胸口、第二拳被她阻擋，第
          三拳使她和己○○跌倒壓破玻璃門，「（何時看到己○○拿高跟鞋？）我沒有看得很仔細，這是在還沒有
          跌倒前看到的」，顯然與己○○證述迥異，加以丁○○○既證述曾阻擋丙○○之攻擊，以致往後撞到己○○而雙雙跌倒壓破玻璃門，為何卻毫髮無傷？而僅有
          己○○受傷？未免匪夷所思！
        2.參以己○○證述以椅子及高跟鞋攻擊丙○○舉動，但
          是丁○○○卻沒有看見，顯係故意迴護己○○，其證
          詞根本不足採信。
      乙○○之證詞：
        1.乙○○於偵訊時證述沒有看到丙○○毆打己○○，但
          是雙方有發生拉扯，丙○○沒有打她，只有用手推，
          核對己○○之證詞，亦證述丙○○除以拳頭毆打她胸
          口外，並未對她為其他傷害，故乙○○之「用手推她
          」應非傷害己○○之舉動，而係防衛己○○傷害之用
          手「擋」在前面。
        2.其於鈞院交互詰問時證述，己○○拿椅子打丙○○頭
          部，且不聽勸而抓乙○○的手推倒到旁邊去，「（己○○拿高跟鞋與椅子打丙○○後，丙○○有無反擊？
          ）他用手擋」、「（己○○與丙○○是否發生拉扯？
          ）己○○要打丙○○，丙○○用手擋」，參以丙○○
          提出之驗傷單，「頭部外傷併有頭暈噁心，雙手手臂
          有多處擦傷，後頸及左下背疼痛疑為挫傷或拉傷」，
          顯示己○○以椅子、高跟鞋毆打丙○○，丙○○用手
          臂去擋在頭部周圍，導致頭部及手臂受傷，而左下背
          部因己○○之推擠跌倒致傷。
        3.丙○○所提出之驗傷單的時間雖為晚上10時許，然實
          因事發後丙○○等與返家之母親討論遭毆打過程，尚
          在平復心情時，即被告知前往派出所製作筆錄，其於
          警訊筆錄中表示欲對己○○為傷害追訴，員警提醒需
          提出驗傷單，乃在做完筆錄後去驗傷再返回警局作筆
          錄，蓋彼此傷勢並非嚴重，本得自行包紮休養即可，
          故無馬上就醫之必要性，以致拖延就診。
    (2)丙○○並未對己○○為公然侮辱：
      刑法上之公然侮辱罪，係指侮辱他人，且該侮辱行為係
        公然為之始可成立。所謂公然，係指不特定多數人得以
        共見共聞之狀態，不以實際上果已共見共聞為必要，但
        必在事實上有不特定或多數人得以共見共聞之狀況。又
        此多數人固指人數眾多，而包括特定之多數人在內，惟
        其人數之計算仍應視該罪之立法意旨及實際情形加以認
        定，倘處於一封閉狀態之空間，人數不會隨時間增減，
        亦無須經相當時間之分辨，即得計算確認其人數時，應
        認與刑法上公然侮辱罪規範之不特定人或多數人得以共
        見或共聞之狀況有違，自不得論以公然侮辱罪。
      己○○已供述當時只有丁○○○、乙○○及伊、被告丙○○在場，所在位置又是屋內封閉空間，顯與上開公然
        之意義不同，不能認被告係在「公然」場所侮辱告訴人
        （被告丙○○否認有辱罵之事實）。
  (三)被告戊○○部分：
    (1)陳英仁及己○○雖證述被告戊○○曾說過「要去烙人來」
      、「叫己○○、陳英仁及己○○還在唸書的兒子都要給我
      小心點」等語，然被告戊○○否認。證人丙○○證述「（
      有沒有聽到戊○○對己○○說要去烙人來，要她跟她兒子
      小心點？）沒有。」、「（你看到戊○○到警察來當中，
      是否都跟戊○○在一起？）有。」
    (2)證人丁○○○於偵訊時證述，「有聽到『要去烙人來』，
      沒有聽到『叫己○○、陳英仁及己○○還在唸書的兒子都
      要給我小心點』」，於鈞院交互詰問時亦證述，「（戊○○」下樓後還有沒有聽到他在罵？）有，連名帶姓叫我女
      兒，乙○○站在戊○○的後面也一直罵我女兒說憂鬱症發
      作」、「（還有沒有聽到其他的話？）沒有」，顯然戊○○並未對己○○、陳英仁說要她們小心點等語。
    (3)再，己○○證述「（戊○○對你說要去烙人來，這句是何
      意思？）我不知道」、「（戊○○那時講說要去烙人來，
      直到警察來問，有沒有其他人來？）沒有」，顯然己○○
      對於被告戊○○說這句話意思為何並不知悉，何來受恐嚇
      威脅？己○○又證述，「（戊○○在屋外有沒有對你說『
      要去烙人來』？）有。（何時講的？）進門以前講的，這
      句話講很多次，要進入家門前就有講，出來時又講一次，
      他是對著我講，也有打電話對著電話講」，則戊○○一直
      說「烙人來」，顯然欲邀集親友談談其與己○○間恩怨，
      與以惡害通知對造之恐嚇並不相當。
三、經查：
  (一)被告三人為姑姪關係，因丙○○、戊○○父親過世後之和解
    金而生嫌隙，並於96年2月3日下午5時許，在臺南縣永康市
    ○○○街58號丙○○、戊○○住處發生衝突等情，乃為被告
    三人所一致陳述；證人丁○○○、乙○○、甲○○就衝突細
    節間之證述固有出入，然就衝突之發生乙節，陳述則與被告
    三人相符；此外且有本院依職權向臺灣高雄地方法院調閱之
    96年度促字第22457號支付命令卷暨所附被告戊○○與證人
    丁○○○簽署之協議證明書可憑，被告三人此部分之供述，
    均可認屬真實。
  (二)被告己○○與丙○○衝突經過之認定：
    (1)被告己○○於本院審理時證稱：「我們進去（臺南縣永康
      市○○○街58號）沒有幾分鐘，丙○○就跑進來，氣沖沖
      的說我們是賊…後來又說「我不要跟你這個畜生講話」…
      他又說「為什麼我父親還沒有去世，沒有聽你說我爸爸跟
      阿嬤（指丁○○○）拿200萬元，為何我爸爸去世你就說
      爸爸欠阿嬤200萬元」，我說你媽媽還沒有死，你可以去
      問你媽媽，他就罵我「瘋女人」。我當時非常生氣…後來
      丙○○就站起來，我就拿他坐的（塑膠）椅子阻擋他不要
      再講」（本院卷第90頁）、「我拿著椅子馬上被丙○○接
      過去…」、「他把椅子接過去丟掉，用拳頭打我左胸腋窩
      的地方」、「…確實有打到我。要打第二拳的時候，我媽
      媽有下來擋，有沒有打到我媽媽我不知道，我媽媽在我的
      前方，我們往後退下，將通舖的玻璃門壓破，玻璃門碎掉
      了幾片…我穿的高跟鞋也掉在地上…我起來…拿著我的高
      跟鞋舉得很高怕他再打過來，做防備的動作，因被我媽媽
      擋住，我沒有被打到」（本院卷第91頁）。
    (2)被告丙○○則證稱：「我們本來不在家去找房子，乙○○
      打電話給我說己○○跟我阿嬤來我家，我就回去，我到家
      時上二樓就看到她們在搬東西，我就問她們你把房子租給
      我們，我們在契約書上有寫，要進入我家要經過我們的同
      意才能進來我們的房子，我問她為何沒有通知我們家的人
      就開門進來」（本院卷第98頁）、「我又問她說為何我爸
      爸還沒有過世，沒有聽過我爸爸欠阿嬤錢，等我爸爸一過
      世，就說我爸爸欠阿嬤230萬，我跟她說要我們搬走是不
      是要逼我們去死。我大姑姑（指被告己○○）就很生氣說
      我對長輩沒大沒小，她就推我一把，我就跌倒，把我的椅
      子拿起來，我要站起來時，她就拿椅子從我頭上打下去，
      我用手去擋，她就一直捶我，我就摔倒，她又衝過來要打
      我，可是她好像踩到東西自己摔倒撞倒後面的阿嬤，她們
      二人就撞倒和室的門，她就爬起來，又拿高跟鞋打我的頭
      」（本院卷第99頁）。
    (3)當時在場目擊之證人乙○○於本院審理時，證稱：「我開
      始是聽到吵架的聲音，等我看到時是己○○拿塑膠椅子打
      丙○○」、「打到頭。我要過去勸架，要把己○○的塑膠
      椅拿下來，己○○不聽我勸就抓我的手，把我推到旁邊去
      ，她自己跌倒壓到阿嬤丁○○○，撞到和室的門，門掉下
      來」、「（己○○與丁○○○起來後發生何事？）己○○
      拿高跟鞋打丙○○的頭」（本院卷第124頁）。
    (4)當時亦在場之證人丁○○○則證稱：「那間房子是我給我
      兒子住的，我打算把房子租給他們，我去的時候他們不在
      …後來我自己開門進去…後來丙○○進來，拿椅子坐在陽
      台旁邊，就開始罵我說我是要趕他們搬家，罵他姑姑是瘋
      女人、畜生，問我們為何去他家，我就在整理衣服，己○○與丙○○就吵起來，後來就打起來，丙○○第一拳用拳
      頭打到己○○胸口，第二拳我去擋所以沒有打到，最後（
      第三次）丙○○打過來，我往後倒壓到己○○，再把和室
      的玻璃門壓破…」（本院卷第137頁）、「（有沒有看到
      己○○拿高跟鞋舉得高高的？）有。她要阻擋時有把高跟
      鞋舉起來，但沒有拿高跟鞋打人」（本院卷第144頁）。
    (5)另衝突當時在屋內樓下之甲○○則證稱：「我那時人在一
      樓客廳，聽到二樓吵架聲音，我就跑上去，看到阿嬤倒在
      地上，看到大姑姑拿鞋子打丙○○，我就先過去扶阿嬤，
      我去叫大姑姑不要再打了，她就沒有再動手，可是還在吵
      架…」、「她亂揮，有拿鞋子打到丙○○的頭部」（本院
      卷167頁）。
    (6)綜合被告己○○、丙○○與證人丁○○○證述，被告己○○係為陪同證人丁○○○收拾衣物，而進入被告丙○○、
      戊○○居住之臺南縣永康市○○○街58號房屋，惟被告丙○○則不滿其二人未經許可擅行進入，復因被告丙○○父
      親是否積欠丁○○○債務之事，而與被告己○○發生衝突
      之情，應屬無疑。
      被告丙○○既自承曾經質問己○○、丁○○○為何自行
        進入其房屋，足見其主觀上乃認定被告己○○與證人丁○○○侵入住宅，並因此發諸言詞，被告己○○證稱丙○○以「小偷」字眼罵伊，應堪採信。又被告丙○○與
        己○○言語衝突過程，丙○○另接續以「畜生」、「瘋
        女人」字眼辱罵己○○，亦為被告己○○指訴清楚，經
        核並與證人丁○○○證詞相符；當時屋內可以聽聞丙○○與己○○對話之證人乙○○、甲○○雖均陳稱僅聽到
        吵架的聲音，並沒有聽到被告丙○○以前開字眼辱罵己○○，然審諸證人乙○○、甲○○分別為戊○○與丙○○女友，於本院證述是否避重就輕以迴護被告丙○○，
        已待斟酌，且該二人既均陳稱聽到吵架聲音之時，並未
        在被告丙○○、己○○衝突所在之和室內，其等證稱並
        未聽聞被告丙○○使用前開字眼，仍不能反證被告己○○與證人丁○○○之陳述不實。
      被告己○○與丙○○言語衝突後，先後持塑膠椅子、高
        跟鞋毆打被告丙○○之情，乃為被告丙○○指訴甚明，
        證人乙○○、甲○○於本院審理時且為相同之證述，此
        外並有財團法人奇美醫院診斷證明書（警卷第23頁）可
        佐。被告己○○雖矢口否認有持上開椅子、高跟鞋毆打
        被告丙○○之行為，辯稱僅舉起椅子、高跟鞋阻擋丙○○云云，另證人丁○○○且證稱並未看到己○○毆打丙○○云云；然被告己○○於本院審理時，已自陳有拿起
        丙○○原先坐著的塑膠椅子，及持高跟鞋朝向丙○○揮
        舞之動作，被告丙○○指訴與乙○○、甲○○之證詞，
        已堪認並非設詞捏造；參之被告己○○為前開動作之情
        境，先係因被告丙○○以「小偷」、「畜生」、「瘋女
        人」等字眼辱罵，次則係遭丙○○推打而跌倒，則被告
        己○○因遭受言詞或肢體攻擊，而持椅子或高跟鞋進行
        反擊，乃屬情理上可以理解之事；再對照被告丙○○所
        受傷害，包括頭部外傷併有頭暈噁心，雙手手臂多處擦
        傷等，與其所述遭被告己○○持椅子、高跟鞋毆打頭部
        ，其則用手阻擋之情節亦可相合，本院認被告丙○○對
        被告己○○傷害部分行為之指訴，要屬可信。至證人丁○○○所證並未看到被告己○○毆打丙○○云云，不問
        係因渠當時因收拾衣物而未親眼目睹，或基於與被告己○○間之母女關係而有意迴護，渠此部分證述均非可採
        。
      被告丙○○徒手推打己○○，致己○○跌倒受傷之情，
        已為己○○指訴綦詳，經核且與證人丁○○○所證述之
        情節大致相符；被告己○○與證人丁○○○就被告丙○○出手推打之細節描述，固有出入，然就被告丙○○先
        出手毆打己○○，再次出手時因證人丁○○○阻攔致丁○○○與己○○共同向後跌倒並撞壞和室拉門之情則相
        一致；且被告己○○、證人丁○○○於本院審理而為證
        述之時間（97年2月22日、3月28日），距離本件於96年
        2 月3日事發之日，已經超過1年，若謂記憶期間經過而
        有模糊，仍屬情理之中，尚不能以此細節陳述上之瑕疵
        ，全然排除該二人之證述；辯護人另以己○○於本院審
        理時，證稱被告丙○○出拳毆打其左胸腋窩之力道很大
        ，惟經驗傷結果，左胸口卻無何傷勢之情，質疑己○○
        證述之真實，然於此部分事實，己○○既係居於告訴人
        地位，其陳述本即以使被告丙○○受刑事處罰為目的，
        若因此而有渲染誇大，尚難因此認定其就事件本體之敘
        述即非可採。至於被告丙○○、證人乙○○雖均證稱被
        告己○○係自己跌倒云云，惟綜合被告、證人陳述，被
        告己○○跌倒之時間點，應係介於其拿塑膠椅子毆打丙○○，及其後拿高跟鞋打丙○○頭部之間，則被告丙○○係因遭己○○以塑膠椅子毆打，始出手反擊推打己○○，已可推論；再參酌己○○所受左腰部、右上肢前臂
        扭傷及拉傷、左右手挫傷等傷勢，亦可佐證係與他人拉
        扯所致；又證人乙○○對於被告己○○所為之攻擊性話
        語、動作，均能清晰描述，而對被告丙○○之同性質言
        行，則均模糊其詞，偏袒之情已甚明顯，其證稱被告己○○係自行跌倒云云，乃無足取。
      根據上述諸點，被告丙○○以「小偷」、「畜生」、「
        瘋女人」等字眼辱罵己○○，被告己○○因此發怒而持
        塑膠椅子毆打丙○○，丙○○再予反擊推打己○○，致
        丁○○○與己○○向後跌倒，被告己○○即又起身持脫
        落之高跟鞋毆打丙○○頭部之情，業可認定。
    (三)有關被告戊○○恐嚇己○○、陳英仁之情，己○○於本院
      審理中，係證稱「…後來他（指戊○○）又下來，手上拿
      一頂安全帽對著我摔在地上，問我為何打他弟弟…（他）
      看到我兒子（指陳英仁）下來…，就過來指著我跟我兒子
      說「你還有你跟你還在唸書的兒子都要給我小心」（本院
      卷第94頁）、「（戊○○在屋外，有沒有對你說『要去烙
      人來』）有」（本院卷第95頁）；另陳英仁於警詢中，則
      陳稱「我母親與丙○○、戊○○吵架後三人到屋外臺南縣
      永康市○○○街58號前，當時我在現場，丙○○、戊○○
      即問我「你是否要插手管這件事情」，恐嚇我說你與你母
      親以後出去要小心一點，戊○○並說要叫人來，要對我及
      我的家人不利等語（警卷第16頁），二人陳述之遭恐嚇情
      節大致相符。當時在場之被告丙○○於本院審理時，雖證
      稱並沒有聽到被告戊○○說前開話語（本院卷第100 頁）
      ，惟亦稱「…我哥哥就上來問她（己○○）說為何沒有經
      過我們同意進入我們家，還動手打我弟弟，我大姑姑就一
      邊打電話，一邊走下去，我哥哥一直問為何沒有經過我們
      同意進入我們家…」（本院卷第99頁），則被告戊○○返
      家後，曾以己○○進入其住家與毆打被告丙○○之事，質
      問被告己○○，堪認屬實。參諸被告戊○○係經證人乙○○之通知而返家，於返家前已大略知悉丙○○與己○○之
      衝突，並酌以被告戊○○遇見己○○後之前開反應，被告
      戊○○返家時係處於憤怒情緒，復可認定。是本院認己○○所訴被告戊○○以前開話語恐嚇等情屬實，被告戊○○
      否認之詞，並不可採。
四、按刑法分則中公然二字之意義，祇以不特定人或多數人得以
    共見共聞之狀況為已足，司法院院字第2033號解釋可供參照
    。又刑法第309條公然侮辱罪所欲保護之法益，乃為名譽權
    ，而於多數人可得共見共聞之情況下辱罵他人，足以使被辱
    罵者感到羞恥而有名譽受損，復可認定，是本件被告丙○○
    以「小偷」、「畜生」、「瘋女人」等字眼辱罵己○○之地
    點，雖係位於丙○○在臺南縣永康市○○○街58號房屋內二
    樓和室，在場且僅有證人丁○○○直接聽聞，惟當時分別位
    於二樓廚房與一樓客廳之乙○○、甲○○既均證述可聽聞被
    告丙○○與己○○之爭吵，堪認該二人對於被告丙○○之辱
    罵，仍屬可得共聞之狀態，本院乃認被告丙○○之辱罵行為
    ，已符合前述公然要件。是核被告丙○○以前開字眼辱罵己○○，所為係犯刑法第309條之公然侮辱罪；另被告丙○○
    徒手拉扯、推打己○○，使其向後跌倒而受有上揭傷勢，所
    為則係另犯同法第277條第1項之傷害罪；另被告己○○先後
    持塑膠椅子、高跟鞋毆打丙○○，所為亦係犯刑法第277 條
    第1項之傷害罪；至被告戊○○以「給我小心點」之加害生
    命、身體話語，恐嚇己○○及其子陳英仁，致其等心生畏懼
    ，所為則係犯刑法第305條之恐嚇危害安全罪。被告丙○○
    先後以「小偷」、「畜生」、「瘋女人」辱罵己○○，以及
    己○○持塑膠椅子、高跟鞋毆打丙○○，均係於密接之時間
    在同一地點而為，應認係基於同一犯意接續而為，而認屬一
    行為。又被告戊○○以上揭言詞，同時恐嚇己○○與陳英仁
    ，各自觸犯刑法第305條恐嚇危害安全罪之罪名，為想像競
    合，應依刑法第55條論以一罪，公訴意旨於犯罪事實欄漏未
    敘及被告戊○○對陳英仁之恐嚇行為，於證據並所犯法條欄
    且未認定被告戊○○對陳英仁所為同犯刑法第305條之罪，
    均有未洽，惟被告戊○○恐嚇陳英仁部分之犯行，與提起公
    訴之恐嚇己○○部分，既屬裁判上一罪，本院仍應審理。再
    被告戊○○返家後，曾多次出言「要去烙人來」之語，固為
    己○○、陳英仁指述明確，惟審究被告戊○○該話語之情境
    ，應係知悉被告己○○未經許可進入其住處，更毆打其弟丙○○成傷，激憤之下所為將邀集眾人前來助勢之宣示，其主
    要目的在於壯大自己聲勢並使己○○、丁○○○感受壓力，
    惟仍難認屬對己○○所為之惡害通知，而不該當刑法第305
    條之要件，然公訴人既認被告戊○○此部分行為，係與上述
    恐嚇己○○、陳英仁部分接續而為，屬事實上一罪，乃不另
    為無罪之諭知，併此敘明。
五、爰審酌本件被告己○○、丙○○、戊○○彼此間為姑姪關係
    ，因丙○○、戊○○兄弟亡父之和解金而生嫌隙，丙○○兄
    弟因此被要求遷出原住所，該兄弟二人則要求己○○、丁○○○不得任意進入其等住處，惟丁○○○、己○○為收拾衣
    物，仍於本件案發之日進入丙○○、戊○○住處，因而肇生
    衝突；被告丙○○公然辱罵己○○，侵害其名譽；被告己○○因此先持塑膠椅子毆打丙○○，丙○○予以反擊致己○○
    跌倒，己○○再持高跟鞋毆打丙○○頭部，二人乃均受傷害
    ，相互侵害對方之身體健康，被告丙○○遭毆打之部位在頭
    部，被告己○○則係因拉扯而受皮肉傷害之傷勢；知悉此情
    返家之被告戊○○，則於憤怒之下，出言恐嚇被告己○○與
    其子陳英仁，致生危害於安全；以及被告三人經起訴後，被
    告丙○○、戊○○方面雖曾表示希冀達成和解之意，惟因被
    告己○○堅持無罪而無法協調，嗣於審理中，被告則均片面
    指摘對造，掩飾自身所為，將衝突發生之責推卸他方，毫無
    悔意等一切情狀，各自量處如主文所示之刑，以資懲儆。
六、再查本件被告三人所為之前開犯行，其犯罪時間均在96 年4
    月24日以前，所犯且合於中華民國96年罪犯減刑條例所定之
    減刑條件，應依同條例第7條第1項、第2項規定，於裁判時
    減其宣告刑，同時諭知其宣告刑及減得之刑。被告丙○○部
    分，且定其應執行之刑；再就被告三人所宣告之刑，諭知易
    科罰金之折算標準。
乙、無罪部分：
一、公訴意旨另以：
  (一)被告丙○○基於妨害名譽及傷害人身體之犯意，在前開臺南
    縣永康市○○○街58號房屋內，於丁○○○、乙○○等人面
    前，指摘己○○稱：「當人家女兒還騙自己爸爸拿600萬元
    來買自己房子」、「之前沒有聽過其父親劉健偉有欠阿嬤（
    丁○○○）230 萬，怎麼劉健偉去世後，你就說劉健偉有欠
    阿嬤（丁○○○）230萬元，是要逼我們搬家嗎，難道是要
    逼我們去死嗎？」「來我們家慫恿其父親劉健偉去騙阿嬤（
    丁○○○）把財產賣掉在分給你」等語，因認被告丙○○涉
    有涉有刑法第310條之誹謗罪嫌。
  (二)被告己○○與丙○○拉扯互毆時，乙○○見狀欲勸架，被告
    己○○竟基於傷害人身體之犯意，抓住乙○○手並將其推到
    ，致乙○○受有雙手多處抓傷、左小腿挫傷併瘀傷，因認被
    告己○○涉有刑法第277條第1項之傷害罪嫌。
二、按犯罪事實，應依證據認定之，無證據不得推定其犯罪事實
    ，又不能證明被告犯罪者，應諭知無罪之判決，刑事訴訟法
    第154條、第301條第1項分別定有明文。
三、本件公訴人認被告丙○○、己○○分別涉有前開犯行，於被
    告丙○○部分，係以己○○之指訴、證人丁○○○證詞、以
    及被告丙○○供述為據；於被告己○○部分，則係以告訴人
    乙○○指訴、被告丙○○證述、與財團法人奇美醫院診斷證
    明書作為所憑之證據。
四、訊之被告丙○○、己○○則均否認有何誹謗、傷害犯行。
  (一)被告丙○○辯稱：
    刑法第310條第3項規定：「對於所誹謗之事，能證明其為
      真實者，不罰。但涉於私德而與公共利益無關者，不在此
      限。」，第311條第3款則規定：「以善意發表言論，而對
      於可受公評之事為適當評論者不罰」，均屬兼顧言論自由
      與個人名譽之平衡立法。故針對具體事實，依個人價值判
      斷提出主觀且與事實有關連的意見或評論，縱使尖酸刻薄
      ，批評內容足令被批評者感到不快或影響其名譽，除應認
      不成立誹謗罪，更不在公然侮辱罪之處罰範圍。
    己○○於偵訊中已供述有以600萬元賣房子給其父，劉偉
      健確實有欠丁○○○230萬元，是在劉偉健死後才告訴丙○○、戊○○等語，可見被告丙○○所說非虛，依其個人
      價值判斷提出主觀且與事實相關連的意見或評論，縱使尖
      酸刻薄，批評內容足令被批評者感到不快或影響其名譽，
      亦非誹謗罪嫌。
  (2)被告己○○則辯稱略以：乙○○係於己○○對丙○○、戊○○提出告訴並接受警詢後，才於當日晚間10時到醫院驗傷，
    並於翌日（96年2月4日）凌晨持驗傷單對被告己○○提出告
    訴。然依證人丁○○○所述，乙○○於被告丙○○與己○○
    發生爭執時，係站在被告丙○○後面，根本不可能與被告己○○發生拉扯。是乙○○乃設詞捏造而對被告己○○提出告
    訴，有誣告之嫌等語。
五、首按醫療院所醫師所開立之診斷證明書，乃被告以外之人即
    醫師於審判外所為之書面陳述，屬於傳聞證據，雖非刑事訴
    訟法第159條之4第1款所示之公務員職務上製作之紀錄文書
    或證明文書，亦與同條第2款所示之於通常業務過程不間斷
    、有規律而準確記載，大部分紀錄完成於業務終了前後，並
    未預見日後可能提供作為證據之紀錄文書或證明文書有間，
    然醫師依醫師法第17條之規定，如無法令規定之理由，不得
    拒絕診斷書之交付，且若出具與事實不符之診斷書，依醫師
    法第28條之4第5款之規定，可處新臺幣10萬元以上50萬元以
    下罰鍰，並得併處限制執業範圍、停業處分1個月以上1年以
    下或廢止其執業執照；情節重大者，並得廢止其醫師證書，
    可知醫師出具之診斷書若有錯誤、虛偽，醫師之執業執照、
    醫師證書均可能因而廢止，是其正確性甚高，且司法機關隨
    時可以調取醫師依醫師法第12條規定而製作，並由醫師執業
    之醫療機構依醫療法第48條規定保存之病歷與之相互核對，
    設有錯誤，甚易發現並糾正。是以，醫師依醫師法第17條之
    規定出具之診斷書，應與公務員職務上製作之文書具有同等
    程度之可信性，屬於刑事訴訟法第159條之4第3款所稱之其
    他於可信之特別情況下所製作之文書。本件告訴人乙○○所
    提出之財團法人奇美醫院診斷證明書，雖經被告己○○質疑
    其證據能力，惟該證明書既係醫師依醫師法第17條之規定出
    具之診斷書，而屬刑事訴訟法第159條之4第3款所稱之其他
    於可信之特別情況下所製作之文書，依法應認得為證據；且
    被告己○○於爭執告訴人乙○○所提出診斷證明書之時，對
    於同樣告訴被告己○○傷害之丙○○所提出之奇美醫院診斷
    證明書，則不爭執其證據能力；再對照本院審理中，被告己○○對於告訴人乙○○指訴部分，均辯稱未有傷害乙○○行
    為，並質疑告訴人乙○○之傷勢之來源可疑等語，則被告己○○就告訴人乙○○之診斷證明書，應在懷疑其證明力，而
    非證據能力。本院依據前開說明，乃認告訴人乙○○所提出
    之前開診斷證明書，仍得作為本件認定事實之證據方法。
六、經查：
  (一)被告丙○○於前揭時間、地點，指稱己○○「騙自己父親拿
    600萬來買自己的房子」、「慫恿劉偉健要求丁○○○把房
    子賣掉後分財產」、以及於劉偉健過世後聲稱劉偉健於生前
    積欠丁○○○200萬債務等情，已為己○○於偵訊及本院審
    理時指訴甚明，經核與證人丁○○○於偵訊中（96年度交查
    字第623號卷，第6頁）、本院審理時（本院卷第142、143頁
    ）證述相合，另證人乙○○於本院審理時，亦稱「我有聽到
    600萬及230萬元而已，但實際內容是什麼我不清楚」、「（
    是否聽到丙○○有講230萬及600萬元的事情？）是的」（本
    院卷第130頁），對照被告丙○○於本院審理時，自承「我
    就跟她（己○○）說，你之前房子還沒有蓋，就叫我阿公拿
    600萬買這間房子」、「我又問她說為何我爸爸還沒有過世
    ，沒有聽過我爸爸欠阿嬤錢，等我爸爸一過世，就說我爸爸
    欠阿嬤230萬，我跟她講要我們搬走是不是要逼我們去死」
    等語（本院卷第99頁），與己○○上開指訴復有相合，堪認
    被告丙○○確以己○○所指訴之言詞，指摘己○○。
  (二)證人乙○○因見丙○○與被告己○○發生肢體衝突，於勸架
    拉扯時，遭被告己○○徒手抓住，再推到旁邊，因此受有雙
    手多處抓傷、左小腿挫傷併瘀傷之傷害，則為乙○○於警詢
    、偵訊及本院審理中指訴甚明，且有財團法人奇美醫院診斷
    證明書一紙附卷可稽（警卷第22頁）；另被告丙○○於本院
    審理中，亦稱「乙○○就把我拉住不讓我過去，己○○有用
    手去抓要把乙○○拉開」（本院卷第99頁）、「她抓乙○○
    的手」（本院卷第100頁）等語，證實證人乙○○確有介入
    勸架。參諸乙○○所提出之診斷證明書記載其係於96年2月3
    日晚間10時13分前往就診，其之警詢筆錄係於96年2月4日凌
    晨零時10分製作（警卷第11頁），以及被告己○○業於前一
    日晚間6時50分許至臺南縣警察局永康分局對被告丙○○、
    戊○○提出告訴，被告丙○○、戊○○並分別於96年2月3日
    晚間8、9時間接受警詢等情，可認乙○○對於被告己○○之
    傷害告訴，係因應被告己○○對於丙○○、戊○○之告訴而
    為。然則奇美醫院所開立之診斷證明書，既應認為具有證據
    能力，已如前述，則乙○○之受有傷害，應可信屬實。酌以
    乙○○前揭指訴與被告丙○○證述，以及丙○○與被告己○○之衝突經過，本院認乙○○所訴被告己○○曾以手抓住伊
    ，再予推開之情，可以採信。
七、惟按刑法誹謗罪之成立，須意圖散布於眾，而指摘或傳述足
    以毀損他人名譽之事，始足以當之，刑法第310條第1項定有
    明文，而該條項之罪，又以意圖散布於眾為前提，此為意思
    要件，即欲將損人名譽之事實，傳播於不特定人，使大眾知
    悉之意。倘行為人僅將事實祕密告知某特定人，或向司法警
    察機關檢舉，而無傳播大眾之意者，要難以刑法上誹謗罪相
    繩。本件被告丙○○以前述事件質疑指摘己○○之地點，乃
    臺南縣永康市○○○街58號其住處，當時在場之人，且僅有
    己○○與其母丁○○○，以及分別在二樓廚房、一樓客廳，
    可聽聞被告丙○○與己○○爭吵之乙○○與甲○○，上開諸
    人已難謂屬不特定之人；且證人丁○○○即為被告丙○○所
    指述事件之當事者，對於各該事件當然早已知悉，另甲○○
    為丙○○女友，乙○○則為丙○○之兄戊○○女友，對於丙○○所述之事件亦理應有所聽聞，是不問被告丙○○所述是
    否屬實，是否足以毀損己○○名譽，其對前開諸人指摘己○○上述各事，即無令丁○○○等人知悉原未知之事，更無刑
    法第310條第1項「散布於眾」要件之該當。
八、至於被告己○○以手抓住乙○○後將其推開之行為，雖因此
    致使乙○○受有雙手抓傷、左小腿挫傷併瘀傷等傷害，然觀
    諸乙○○傷勢，雙手之抓傷顯係被告己○○抓住時所致，而
    左小腿之挫瘀傷，則應為被推開時撞擊他物所造成，被告己○○並未針對乙○○之身體直接進行攻擊；又參酌當時情境
    ，被告己○○正與丙○○因口角進而為肢體衝突，乙○○為
    勸止雙方而介入該二人之間，遂遭被告己○○推開，可認被
    告己○○所以推開乙○○，其意在排除其與丙○○間之阻礙
    ，並無傷害乙○○之故意。
九、依上所述，被告丙○○以己○○騙父親拿600萬元購買自己
    房屋，於劉偉健身後向丙○○、戊○○表示劉偉健積欠丁○○○230萬元，以及慫恿劉偉健要求丁○○○出賣房屋後分
    財產等情，指摘己○○之行為，因係對早已知悉該事之丁○○○、乙○○、甲○○而為，與刑法第310條第1項誹謗罪之
    要件即屬有間。另被告己○○與丙○○衝突時，為排除乙○○阻擋，而抓住乙○○手臂後將其推開，亦難認有傷害之故
    意。二人此部分犯罪，均屬不能證明。此外，公訴人並未提
    出其他證據以供本院審酌，並證明被告丙○○、己○○有其
    他誹謗、傷害犯行，揆之上開說明，被告丙○○、己○○此
    部分行為，均應為無罪之諭知。
據上論斷，應依刑事訴訟法第299條第1項前段、第301條第1項，
中華民國96年罪犯減刑條例第2條第1項第3款、第7條第1項、第
2項、第10條第1項，刑法第277條第1項、第309條第1項、第305
條、第41條第1項前段、第51條第6款，刑法施行法第1條之1，判
決如主文。
本案經檢察官羅瑞昌到庭執行職務。
中    華    民    國    97    年    4     月    11    日
                  刑事第十一庭  法  官  吳坤芳
以上正本證明與原本無異
如不服本判決應於收受本判後10日內向本院提出上訴書狀，並應
敘述具體理由。如未敘述上訴理由者，應於上訴期間屆滿後20日
內向本院補提理由書狀（均須按他造當事人之人數附繕本）「切
勿逕送上級法院」。
                                書記官  莊淑雅
中    華    民    國    97    年    4     月    14    日
附錄本案論罪科刑法條全文：
中華民國刑法第277條
傷害人之身體或健康者，處3年以下有期徒刑、拘役或1千元以下
罰金。
犯前項之罪因而致人於死者，處無期徒刑或7年以上有期徒刑；
致重傷者，處3年以上10年以下有期徒刑。
中華民國刑法第309條
公然侮辱人者，處拘役或3百元以下罰金。
以強暴犯前項之罪者，處1年以下有期徒刑、拘役或5百元以下罰
金。
中華民國刑法第305條
以加害生命、身體、自由、名譽、財產之事，恐嚇他人致生危害
於安全者，處2年以下有期徒刑、拘役或3百元以下罰金。


司法院資訊處製作；財團法人民間司法改革基金會備份。
